【裁判字號】    95,訴,4
【裁判日期】    950705
【裁判案由】    返還房屋等
【裁判全文】
臺灣宜蘭地方法院民事判決                 95年度訴字第4號
原      告    丁○○
訴訟代理人    黃憲男律師
被      告    東龍營造工程有限公司
法定代理人    丙○○
兼訴訟代理人  乙○○
當事人間返還房屋等事件，本院於民國95年6月20日言詞辯論終
結，判決如下：
    主      文
被告東龍營造工程有限公司應將坐落宜蘭縣宜蘭市○○○段六結
小段八一地號土地上建號二三六一號、門牌號碼為宜蘭縣宜蘭市
○○路二二八號七樓之三房屋遷讓交還原告。被告東龍營造工程
有限公司並應自民國九十四年二月一日起至返還前項房屋之日止
，按月給付原告新臺幣參仟玖佰陸拾肆元。
原告其餘之訴駁回。
訴訟費用由被告東龍營造工程有限公司負擔二分之一，餘由原告
負擔。
本判決原告勝訴部分於原告以新台幣伍拾貳萬柒仟肆佰元供擔保
後，得為假執行。
原告其餘假執行之聲請駁回。
    事實及理由
一、原告起訴主張之意旨：
  (一)坐落於宜蘭縣宜蘭市○○○段六結小段81地號土地上建號23
    61號、門牌號碼為宜蘭市○○路228號7樓之 3之房屋（下稱
    系爭房屋），係原告於民國93年12月27日向法院拍賣取得，
    詎遭被告乙○○及東龍營造工程有限公司（以下均稱東龍公
    司）等無權占用，妨害原告所有權之行使，爰依民法第 767
    條規定，請求被告應將系爭房屋騰空遷讓返還予原告。又被
    告等無權占用原告所有之房屋，顯無法律上原因而受有占有
    使用之利益，且亦已侵害原告之所有權行使，自得依不當得
    利及侵權行為之法律關係，按上開房屋及土地之總價額年息
    百分之 8，請求被告給付相當於租金之所受利益或損害金每
    月新台幣（下同）10,547元。
  (二)系爭房屋為被告乙○○及東龍公司共同假造不實之租約，妨
    害原告對系爭房屋之使用，是占有人為被告二人。被告雖抗
    辯被告東龍公司於系爭建物遭法院假扣押前即已承租該建物
    ，並提出租約書及所得稅申報書，然原告否認真正，被告所
    提租賃契約書之租期係自92年1月1日起至96年12月31日止，
    然就系爭房屋租賃期間，被告乙○○供稱租約是91年簽到96
    年底，租約是從91年1 月開始，惟被告東龍公司之法定代理
    人則稱是從92年1月1日至96年12月31日止，二者不符。再者
    ，被告雖均稱系爭房屋之租金為每月5,000 元，惟85年至87
    年間，依據證人庚○○所呈與系爭房屋相鄰之宜中路228號7
    樓之2房屋出租與群大建設股份有限公司之租金為每月14,00
    0 元，是被告所稱之租金數額顯然不符市場行情。
  (三)另依被告東龍公司之營利事業所得稅申報資料，該公司92年
    度之租金支出為69,524元，而被告東龍公司法代丙○○亦稱
    ：除了系爭房屋的租金支出外沒有其他租金支出，兩相互核
    ，足見被告東龍公司與被告乙○○所稱系爭房屋租金每月租
    金5, 000元絕非事實。另依被告乙○○91年及92年度個人所
    得稅申報資料，其於該二年度之個人所得稅申報資料中，均
    未見有申報系爭房屋之租賃所得，足信被告乙○○稱於91年
    間將系爭房屋出租予東龍公司應係臨訟虛構。
  (四)又被告東龍公司法代丙○○稱系爭房屋查封時，該公司沒有
    人在場，然依據鈞院92年度執全字第421號於92年1月14日至
    現場查封系爭房屋時，查封筆錄記載當時現場有一第三人，
    兩相互核，足見前開第三人非被告東龍公司之人員，於查封
    系爭房屋當時，被告東龍公司應未占有系爭房屋。且被告乙
    ○○之債權人中國農民銀行股份有限公司，於鈞院93年度執
    字第872 號強制執行事件中，尚向鈞院民事執行處陳報表示
    ：據債務人乙○○稱標的物係出租於第三人劉先生，足見被
    告等稱系爭房屋自91年間開始即有租賃關係，應非真實。
  (五)為此聲明請求：
  1.被告應將門牌號碼宜蘭市○○路228號7樓之3 房屋乙棟騰空
    遷讓返還予原告。
  2.被告應自94年2月1日起至遷讓返還第一項房屋日止，按月給
    付原告10,547元。
  3.原告願供擔保請准為假執行之宣告。
二、被告答辯之意旨：
  (一)被告乙○○就系爭房屋與東龍公司間確有合法租賃關係存在
    ，此有東龍公司向財政部臺灣省北區國稅局宜蘭縣分局申請
    租賃所得人由甲○○更正為乙○○並經核准在案。況且，原
    告參加標售系爭房屋時，即獲悉有租賃關係存在，投標須知
    亦詳細記載拍定後不點交，故原告拍定後多次委任第三人與
    被告洽談搬遷事宜，此部分原告亦不否認，故本件租賃關係
    確實合法有效存在，實非原告所言係臨訟虛構。
  (二)被告乙○○與東龍公司所陳述之租約始期雖然不一，惟雙方
    均一致說明租約期間為五年，故實際上雙方陳述內容與事實
    並無出入，被告乙○○因雜事繁多，且簽約至今已歷四年餘
    ，時間久遠，故誤認租約始期，在所難免，實不得以被告兩
    人就系爭房屋之租賃始期陳述不一為由，而否認租賃契約之
    有效存在。
  (三)另證人庚○○所謂系爭房屋旁7樓之2出租予群大公司之租金
    為14,000部分，實際上7樓之2與系爭7樓之3當時兩間房屋有
    打通相連，7樓之2部分供群大建設、群美及懷恩開發公司使
    用，而7樓之3部分則供東曜廣告、兆曜仲介及東龍公司使用
    ，租金14,000元由彼此各自負擔，故被告乙○○出租予東龍
    公司之月租金5,000 元部分，實無與市場行情不符之情形。
    而經原告調閱東龍公司92年所得稅申報資料之租金支出 69,
    524 元部分，上開金額除東龍公司之年租金60,000元外，另
    外9,524 元部分則是對群年企業有限公司之租金支出，故本
    件被告之間確實對系爭房屋有租約存在。被告庭呈租賃契約
    期間為92年1月1日起至96年12月31日止，此期間被告乙○○
    均依法申報租賃所得，足見系爭房屋之租賃契約確為真實，
    殆無疑義。
  (四)至於系爭房屋查封時有無東龍公司人員在場，此部分實與租
    賃契約是否有效存在並無關聯。再者，系爭房屋之後改作東
    龍公司宿舍使用，員工白天時間大部分均在工地現場，故法
    院查封時無人在場。另被告於93年度執字第872 號強制執行
    事件中，陳報係出租於第三人劉先生部分，實係被告礙於避
    免徒增困擾所致，該劉先生係東龍公司之工地主任劉信立，
    東龍公司確有承租系爭房屋。
  (五)為此答辯聲明請求：駁回原告之訴及假執行之聲請。
三、兩造不爭執之事實：
    坐落宜蘭縣宜蘭市○○○段六結小段81地號、應有部分萬分
    之420 之土地暨其上建號2361號、門牌號碼宜蘭縣宜蘭市○
    ○路228號7樓之3 房屋原為被告乙○○所有，然於92年10月
    1 日遭其債權人臺灣土地銀行股份有限公司持本院92年度裁
    全字第865號假扣押裁定，聲請本院以92年度執全字第421號
    對上揭土地及建物為假扣押執行，且於92年10月14日至現場
    完成查封；嗣於93年2 月13日再經債權人彰化商業銀行股份
    有限公司聲請本院以93年度執字第872 號給付借款事件事件
    調閱前開假扣押卷宗為強制執行，前列土地及建物即於93年
    12月15日進行不動產拍賣而由原告拍定取得，原告並持本院
    核發之權利移轉證書在94年1 月31日辦妥系爭房地之所有權
    移轉登記等事實，已據原告提出建物所有權狀、土地及建物
    登記謄本、房屋稅籍證明書等件為證（參卷第4至7頁），復
    經調閱本院92年度執全字第421 號假扣押執行卷、及93年度
    執字第872 號給付借款執行卷，核閱屬實，自堪信為實在。
四、本件之爭點及法院之判斷：
    然原告主張系爭房屋現仍由被告乙○○及被告東龍營造公司
    無權占有使用乙節，則為被告所否認，並以前揭情詞置辯，
    是經本院協同兩造整理後，確認本件應審酌之爭點為：(一)系
    爭房屋的實際占有人為何？(二)系爭房屋之占有人是否具有合
    法之占有權限？(三)又無權占有系爭房屋者，應返還之利益數
    額為何？（詳卷第43頁）茲就上述爭點分別判斷如下：
  (一)爭點一、系爭房屋的實際占有人為何？
    經查，被告東龍公司現為系爭房屋地之占有人乙節，乃為兩
    造所不爭執，惟原告主張被告乙○○亦同為系爭房屋之占有
    人乙節，則為被告所否認，且查無被告乙○○仍占有系爭建
    物之相關事證，故被告抗辯該房屋之占有人僅有被告東龍公
    司，被告乙○○並非建物占有人乙節，應屬實在。被告乙○
    ○既非系爭建物之占有人，則原告訴請其遷讓房屋並支付相
    當於租金之不當得利或損害金，自非有據。
  (二)爭點二、系爭房屋之占有人是否具有合法之占有權限？
  1.當事人主張有利於己之事實者，就其事實有舉證之責任，民
    事訴訟法第277 條定有明文。又主張法律關係存在之當事人
    ，須就該法律關係發生所須具備之特別要件，負舉證責任。
    而租賃契約，係以當事人約定，一方以物租與他方使用收益
    ，他方支付租金而成立。被告主張就系爭房屋有租賃關係存
    在，既為原告所否認，則被告即應就兩造間就房屋使用收益
    ，與支付租金之事實，負舉證責任（最高法院48年台上字第
    887號判例及最高法院83年台上字第2405 號判決參照）。次
    按以無權占有為原因請求返還所有物之訴，被告對原告就其
    物有所有權存在之事實無爭執，而僅以非無權占有為抗辯者
    ，原告於被告無權占有之事實，無舉證責任。被告應就其取
    得占有，係有正當權源之事實證明之。如不能證明，則應認
    原告之請求為有理由（最高法院72年度台上字第1552號判決
    參照）。查本件被告抗辯東龍公司係基於租賃關係而屬有權
    占有系爭房屋乙節，因為原告所否認，從而被告自應就此租
    賃契約存在且屬有權占有之事實，負舉證責任。
  2.然查，本件被告抗辯其等之間在系爭建物查封之前即有租賃
    關係存在等情，固已提出房屋租賃契約書及東龍公司93年度
    營利事業所得稅結算申報書各一份為佐證（見卷宗第22至28
    頁）。惟觀諸被告所提房屋租賃契約書所載租賃期間係自92
    年1月1日起至96年12月31日止，租金為每月5,000 元。然經
    本院進行當事人訊問後，被告乙○○則係陳稱：「91年時，
    因我身體不適所以就將群大公司結束營業，把我在東龍的股
    份賣掉，所以就由我和東龍公司訂立契約書」、「91年是由
    我與丙○○兩人來簽立租賃契約書」、「「（請問究竟是約
    定租期是5年還是6年？）租約是91年簽到96年底，租約是從
    91年1月開始」等語（見卷第100-101頁），核與前述房屋租
    賃契約書所訂租期不符，亦與被告東龍公司法定代理人丙○
    ○在庭表示：租期是從92年1月1日至96年12月31日之情不同
    （本院卷第102 頁）。另查，被告乙○○雖辯稱：東龍公司
    大概在84、85年開始和其餘公司共同分租系爭房屋，惟當時
    是和群大建設公司簽立買賣契約書，迄至91年始改由東龍公
    司向伊承租，且東龍公司當時已是向被告乙○○承租房屋之
    整層樓等語（見卷100 頁），然對於東龍公司究竟何時開始
    承租系爭建物之全部，先謂：以前是由三家公司一起使用，
    其他的公司大概是3、4年前（即91、92年間）就沒有租在那
    裡等語；後來又改稱：東龍原本只是部分承租，後來改為全
    部承租，全部承租的時間大約87年、88年間，但詳細時間不
    清楚等語（參卷宗第155頁及165頁），前後不一，是其陳述
    已有瑕疵。再者，系爭不動產於94年12月經本院執行第二次
    拍賣時，該建物底價訂為2,256,000元，嗣經原告以2,260,0
    00元拍定，故該房屋租賃契約書所約定之每月租金5,000 元
    ，顯與系爭建物之市場行情不甚相當。況被告乙○○乃稱：
    「現在是由東龍公司全部使用，租金5,000 元。以前是由三
    家公司一起使用，其他的公司大概是三、四年前就沒有租在
    那裡。以前是由三家平均分攤14,000元再加1,000 元管理費
    。」等語（卷第155 頁），可見被告東龍公司在91年簽訂契
    約時已經承租該建物之全部，然其承租面積增加，又無其他
    公司共同分擔租金，租金卻未調漲，實違常理。是系爭房屋
    租賃契約書約定每月租金5,000 元，似有為附合被告東龍公
    司93年度營利事業所得稅結算申報書內記載「每年租金支出
    60,000元」內容之嫌。
  3.且查，經本院調閱被告東龍公司自86年度至93年度之營利事
    業所得稅結算申報書，該公司於86年度申報「租金支出45,0
    00元」，87年度申報「租金支出65,000元」，88年、89年、
    90年、91年度均申報「租金支出6,0000元」，另於92年度申
    報「租金支出69,524元」，93年度申報「租金支出60,000元
    」，此有財政部北區國稅局95年2 月24日北區國稅宜縣一字
    第0951002106號函所檢送東龍公司86年至93年營利事業所得
    稅結算申報資料附卷可考（詳卷第60-96 頁），是被告東龍
    公司自86年度至93年度所申報之每年租賃支出並非均為60,0
    00元，亦即難認其每月均支出租金5,000 元，被告東龍公司
    又已表示：除了系爭房屋的租金支出外，該公司並無其他租
    金支出（卷第103 頁），則此申報內容要與被告抗辯：「東
    龍公司也大概在84、85年就開始分租，東龍公司是和群大公
    司簽立買賣契約書，91年時，因為我身體不適所以就將群大
    公司結束營業，把我在東龍的股份賣掉，改由東龍公司向我
    承租，因為房子的登記名義人是我，所以就由我和東龍公司
    訂立契約書。因為群大公司與東龍公司都是由同一個會計事
    務所來作帳，以前都將租賃所得列在群大公司，91年之後也
    一直沒有把租賃所得轉到我個人名下，不過現在在更正當中
    。」、「現在是由東龍公司全部使用，租金5000元。以前是
    由三家公司一起使用，其他的公司大概是三、四年前就沒有
    租在那裡。以前是由三家平均分攤14,000元再加1000元管理
    費。」等情，均有不符（卷第100、155頁）。再者，另參酌
    本院所調閱被告乙○○89年至92年度期個人綜合所得稅申報
    資料，其在89年、90年度申報「租賃所有60,000元」，惟除
    被告已自認在93年度並無申報租賃所得外，91年及92年度亦
    查無其申報租賃所得資料，有財政部臺灣省北區國稅局基隆
    市分局95年3月8日北區國稅基市二字第0951003477號檢送被
    告乙○○89年、90年、92年申報資料，及財政部台北市國稅
    局大安分局95年3月22日財北國稅大安綜所字第09 50008533
    號函檢送被告乙○○91年度綜合所得稅結算申報書足憑（詳
    卷第114-119、121-123頁），核與東龍公司所申報之租賃支
    出數額並非完全相同，從而被告東龍公司歷年所申報之租賃
    支出難認即在支付系爭建物每月5,000 元之房租。況且本院
    對被告東龍公司所為之送達通知，均轉送至宜蘭市○○路 ○
    段145號12樓之1，而此處與被告乙○○擔任總經理之群大建
    設公司之地址相同，被告復稱：東龍公司已經將營業地點改
    至上揭場所，遷移之時間則已忘記等語（見卷164 頁），故
    被告東龍公司所申報之租金支出，亦有可能係在支付前開營
    業處所之租賃價金，且此與被告乙○○陳稱：出租系爭房屋
    予東龍公司之租賃所得都列在群大建設公司名下乙情，更屬
    相合。職是被告東龍公司是否確有承租上揭建物，或僅係充
    作承租人之人頭藉以防礙拍定人之占有使用權，非無疑問。
    惟被告已經表示東龍公司上揭申報均係委託會計師事務所辦
    理，無法再提出上揭「租賃支出」申報之憑據，例如租賃契
    約書、付款收據等件，或請負責支付租金之公司會計人員到
    院為證，以供本院確認前揭申報之租賃支出係在償付系爭房
    屋之租金，另被告乙○○方面亦無法再提供收取租金之收據
    ，藉以佐證前揭申報資料，從而被告所提之東龍公司93年度
    營利事業所得申報結算書，尚難採為對被告有利之認定。
  4.又查，本院92年度執全字第421 號假扣押強制執行事件，於
    92年10月14日至現場查封系爭不動產時，有一第三人在場，
    此有假扣押查封筆錄足稽（參該假扣押執行卷第33頁），及
    上揭假扣押執行債權人臺灣土地銀行股份有限公司之代理人
    戊○○到院證述：「現場有一個戴眼鏡的男生，男生有表示
    此房子有出租，但是是誰承租誰出租我不清楚，當時法院書
    記官有請他要簽名，但他怕負法律責任就不簽名…，那位男
    生也沒有提到關於租期或租金等事項。當時在場的那一位男
    生並不是現在在庭上的兩位被告。」等語可佐（ 參卷第105
    頁），惟核諸被告東龍公司在庭表示：「查封時，該公司沒
    有人在場」、「我在去年接近年底時（即94年底），才發現
    房子有被貼查封公告，不過我沒有向法院作任何陳報。」（
    卷第102 頁），足見前開於本院進行假扣押查封時在現場之
    第三人，並非被告東龍公司之人員，且於前述假扣押查封時
    ，被告東龍公司應未占有系爭房屋，否則豈有迄至94年底才
    發現門首貼有查封公告之理。此外，本院93年度執字第 872
    號給付借款強制執行事件之執行債權人中國農民銀行股份有
    限公司曾於93年9 月15日向法院陳報表示「據債務人乙○○
    稱標的物係出租於第三人劉先生，租賃之內容需是租賃契約
    書內容，目前無法提供」等語（參見該執行卷第265 頁），
    嗣經本院傳訊上揭銀行之代理人己○○，其再結證稱：「當
    時是執行處通知我們陳報房子的占有使用情形，當時是我用
    電話直接詢問債務人乙○○，乙○○跟我表示的內容與我在
    陳報狀上的記載相同，當時他是說房子出租給一位劉先生，
    我有再問他租賃的內容，但他表示租約找不到，他對於租賃
    的相關情形都沒有再做其他相關的陳述。」（見本院卷第12
    9 頁），足見被告東龍公司抗辯其於本院為假扣押查封前即
    已承租系爭建物云云，應非真實。至於法院於拍賣不動產公
    告上所載「拍定後不點交」之拍賣條件，僅係促請應買人注
    意之任意事項，及表示執行法院於拍賣後不負點交義務而已
    ，並非謂買受人即原告於取得所有權不得依法請求被告遷讓
    ，亦無從認定被告東龍公司對於該房屋有合法之租賃關係存
    在。故被告抗辯法院既已在拍賣公告上載明不予點交，證明
    被告東龍公司之租賃關係合法有效存在云云，委無可取。
  5.此外，被告無法再就東龍公司係基於租賃關係或其他合法權
    源占有系爭房屋乙事提出其他事證以實其說，原告基此主張
    被告東龍公司無權占有該建物，並按民法第767 條所之規定
    ，訴請被告東龍公司遷出系爭建物，核屬可採。
  (三)爭點三、又無權占有系爭房屋者，應返還之利益數額為何？
    按無法律上之原因而受利益，致他人受損害者，應返還其利
    益；因故意或過失，不法侵害他人之權利者，負損害賠償責
    任，民法第179條前段、第184條第1 項前段規定甚明。又按
    城市地方房屋之租金，以不超過土地及其建築物申報總價額
    年息10%為限，土地法第97條第1項亦定有明文。本件被告東
    龍公司自原告取得系爭房屋之所有權日起，無權占有原告所
    有之建物，受有占有使用之利益，且足以妨害原告所有權之
    行使致受有損害，而無法律上原因，原告自得本於不當得利
    法律關係訴請返還。又被告東龍公司此一占有使用利益，性
    質上不能返還，自應償還其價額，此一價額之計算，依社會
    通念，應得以「相當之租金」計算之（最高法院61年台上字
    第1695號判立意旨參照）。基此，本件房屋所坐落之土地於
    93年1月之申報地價為每平方公尺4,640元，系爭建物94年度
    之課稅現值則為454,800 元，此有土地登記謄本及94年房屋
    稅繳款書一紙在卷可證（卷第6、7頁），復斟酌本院93年度
    執字第872 號執行卷附國聯不動產鑑定股份有限公司93年度
    國字第930015號鑑定報告書所載，系爭房地坐落宜蘭市之住
    宅區中，緊臨神農商圈，距120 公尺連接女中路，對外交通
    方便，附近建物之密度等情狀（參該執行卷第168-228 頁 ）
    ，堪認原告以系爭房地申報總價額之年息8%計算每月租金，
    以為被告東龍公司使用系爭房屋之所受利益，洵屬合理。是
    原告請求被告東龍公司自其完成不動產所有權移轉登記之翌
    日即94年2月1日起至其返還房屋止，按月給付3,964 元〈（
    4,640元×717.66平方公尺×420/10000 +454,800 元）×8%
    ÷12月=3, 964元，元以下四捨五入 〉，即屬正當，逾此部
    分，則不應准許。
五、綜上所述，原告為系爭房屋及土地之所有權人，而被告東龍
    公司就其占有該建物既未能提出正當權源之證明，即屬無權
    占有，從而原告本於所有物返還請求權，請求被告東龍公司
    將坐落於宜蘭市○○○段金六結小段81地號土地上建號2361
    號、門牌號碼宜蘭縣宜蘭市○○路228號7樓之3 之房屋遷出
    並交還原告，復再基於不當得利之法律關係，請求被告東龍
    公司應自94年2月1日起至返還房屋時止按月給付原告 3,694
    元，為有理由，應予准許。至原告請求被告東龍公司給付超
    過前述不當得利數額，暨請求非建物占有人被告乙○○遷讓
    房屋等部分，則屬無據，應予駁回。
六、原告陳明願供擔保聲請宣告假執行，就其勝訴部分，經核均
    無不合，爰酌定相當之擔保金額，一併准許之。至原告敗訴
    部分，其假執行之聲請即失所附麗，應併予駁回。
七、本件事證已臻明確，兩造其餘攻擊防禦方法，核與本件之結
    論不生影響，爰不一一贅述，併此敘明。
八、裁判費負擔之依據：依民事訴訟法第79條。
中    華    民    國    95    年    7    月     5     日
                  臺灣宜蘭地方法院民事庭
                      法  官  邱景芬
正本與原本無異。
如不服本判決應於判決送達後20日內提出上訴狀（須附繕本）。
中    華    民    國    95    年    7     月     6    日
                      書記官  邱美龍


司法院資訊處製作；財團法人民間司法改革基金會備份。
